【裁判字號】    97,上易,1091
【裁判日期】    970814
【裁判案由】    詐欺
【裁判全文】
臺灣高等法院刑事判決                97年度上易字第1091號
上  訴  人    甲○○
即  被  告
扶助律師      高宏文律師
上列上訴人即被告因詐欺案件，不服臺灣板橋地方法院九十六年
度易字第二七五０號，中華民國九十七年一月廿三日第一審判決
（起訴案號：臺灣板橋地方法院檢察署九十六年度偵字第一六九
一四號），提起上訴，本院判決如下：
    主  文
上訴駁回。
    事實及理由
一、本案經本院審理結果，認原審以被告甲○○涉犯幫助詐欺及
    共同詐欺等罪，分別量處有期徒刑五月（減為二月十五日）
    七月、六月、七月，並定應執行有期徒刑一年九月又十五日
    ，認事用法尚無違誤，量刑亦稱妥適，乃引用第一審判決書
    記載之事實、證據及理由（如附件）。
二、上訴人即被告上訴意旨略以：上訴人上有高齡老母，並有一
    妻二子，長子為求職，刻於電腦教育機構學習，次子患自閉
    症領有殘障手冊，二子均無收入，其家境不佳且有房貸壓力
    ，求職不易，圖小利到遭詐欺集團利用，請求念其素行非惡
    ，且係初犯，從輕量刑並予緩刑機會等語。
三、經查，本案被告先提供帳戶供犯罪集團使用，並於九十六年
    二月間已經警循線查獲，竟不知警惕，嗣於同年七月間竟再
    提供帳戶甚且自任「車手」為詐騙集團取款匯交，已難卸其
    故意刑責，且原判決業已審其無前科，素行非惡及智識程度
    、犯罪動機、手段、犯後態度等情，分別量處五月至七月，
    已屬從輕酌量，上訴人猶請從輕，已無理由，另現今不法詐
    騙集團猖厥，均因提供帳戶者或「車手」輾轉匯交，致查緝
    困難，危害國人財產安全及社會治安甚鉅，且如前述，本案
    上訴人於警已查獲提供帳戶後，竟更進而再任「車手」，漠
    視法律一情，亦不宜予以緩刑，是其上訴請求緩刑，亦無理
    由，均應予駁回。
四、至公訴人移送九十七年度偵字第六九八二號併辦被告於九十
    六年七月十九日同時提供另一萬泰銀行帳戶予詐騙集團，致
    被害人吳志立遭詐騙一百四十萬元匯入被告帳戶之共同詐欺
    犯行部分，經查，此於原審以九十六年度偵字第二五一二０
    號同案移送併辦，經原判決以本案各次詐騙被害人之行為乃
    各自成立詐欺取財之數罪，於理由說明與論罪部分非屬事實
    上或裁判上一罪關係，無從併辦退回，核與被告嗣於偵查中
    亦供承其於七月中確已臨櫃代為提領被害人吳志立之一百四
    十萬元匯款交予「阿傑（杰）」（九七偵六九八二卷第十三
    頁訊問筆錄）之供承相符，是其除提供帳戶並進而擔任「車
    手」提款之詐欺犯行，於提領詐款完成其共犯詐欺之犯行，
    乃對不同被害人之犯意各別，非屬裁判上一罪關係，是本院
    亦無從併辦，附此敘明。
五、據上論斷，應依刑事訴訟法第三百六十八條、第三百六十四
    條、第三百七十三條，判決如主文。
本案經檢察官林秀濤到庭執行職務。
中    華    民    國   九十七   年   八   月   十四   日
                  刑事第六庭審判長法  官  林堭儀
                                  法  官  郭豫珍
                                  法  官  陳玉雲
以上正本證明與原本無異。
不得上訴。
                                  書記官  陳思云
中    華    民    國    97    年    8     月    19    日
附件：
臺灣板橋地方法院刑事判決              96年度易字第2750號
公  訴  人  臺灣板橋地方法院檢察署檢察官
被      告  甲○○  男  54歲（民國○○年○月○○日生）
                    身分證統一編號：Ｚ000000000號
                    住臺北縣新莊市○○路897號9樓之7
                    （現羈押在臺灣臺北看守所）
上列被告因詐欺案件，經檢察官提起公訴（96年度偵字第16914
號），本院判決如下：
    主  文
甲○○幫助意圖為自己不法之所有，以詐術使人將本人之物交付
，處有期徒刑伍月，減為有期徒刑貳月又拾伍日；又共同意圖為
自己不法之所有，以詐術使人將本人之物交付，處有期徒刑柒月
，扣案如附表二編號一、三所示之物均沒收；又共同意圖為自己
不法之所有，以詐術使人將本人之物交付，處有期徒刑陸月，扣
案如附表二編號二、三所示之物均沒收；又共同意圖為自己不法
之所有，以詐術使人將本人之物交付，處有期徒刑柒月，扣案如
附表二編號二、三所示之物均沒收；應執行有期徒刑壹年玖月又
拾伍日，扣案如附表二所示之物均沒收。
    事  實
一、甲○○依一般社會生活經驗，應可知悉一般人均可自行申請
    金融帳戶使用，如非意圖供犯罪使用，並無蒐集他人帳戶之
    必要，並可預見提供金融帳戶供人使用，可能幫助他人遂行
    詐欺犯行，竟仍基於幫助他人為詐欺取財犯罪之不確定故意
    ，於民國九十五年十二月十七日某時，在臺北縣新莊市○○
    路，以半個月四千元之代價，將其於九十五年十二十五日所
    申辦之國泰世華商業銀行新莊分行（下稱國泰世華銀行）帳
    號000000000000號帳戶之存摺、金融卡及密碼
    等物，出租予真實姓名不詳，綽號「小李」之成年男子，轉
    供詐欺集團使用。嗣詐欺集團成員取得上開甲○○所提供國
    泰世華銀行帳戶之存摺、金融卡、密碼後，即意圖為自己不
    法之所有，基於詐欺之犯意，於九十五年十二月二十日下午
    某時以SKYPE 網路電話與陳志強聊天後約定援交，佯稱須先
    依示操作自動櫃員機進行職業代碼查詢以確認身分，惟因陳
    志強之金融卡無轉帳功能而未能將款項匯出，復詐稱陳志強
    鍵入之資料令系統當機，需提供其他金融卡回復系統，致陳
    志強陷於錯誤，而於同日晚上七時十一分許依示操作自動櫃
    員機，而將二萬九千九百九十九元轉帳至黃志宗上開國泰世
    華銀行帳戶。嗣因陳志強察覺有異，報警處理，經警循線於
    九十六年二月十五日查獲上情。
二、甲○○另與真實姓名不詳，綽號「阿杰」之成年男性詐欺集
    團成員共同意圖為自己不法所有，基於詐欺之犯意聯絡，於
    九十六年七月十九日以每日二千元之代價，受僱於「阿杰」
    ，提供其分別於九十年八月八日申辦之合作金庫銀行土城分
    行（下稱合作金庫）帳號0000000000000號、
    於九十三年十二月二十五日開立之臺灣郵政股份有限公司新
    莊郵局（下稱新莊郵局）帳號0000000000000
    0號三帳戶之存摺、金融卡、密碼等物，供「阿杰」所屬詐
    欺集團詐騙被害人匯款之用，並擔任至金融機構提領詐騙款
    項即俗稱「車手」之工作。上開詐騙集團成員，先後以如附
    表一所示之內容，用電話詐騙如附表一所載之被害人楊順長
    等三人，要求其等將款項匯入甲○○所提供上開二帳戶，嗣
    楊順長等三人因而陷於錯誤，遂依據該詐欺集團成員指示匯
    款（楊順長等三人匯款時間、匯款金額、匯入帳號詳如附表
    一所載），經詐欺集團成員通知「阿杰」，甲○○即在「阿
    杰」陪同下前往各金融機構領款，嗣並將領得款項交予「阿
    杰」收取。嗣於九十六年七月二十四日下午五時三十分許，
    甲○○在臺北縣新莊市○○路二六五號新莊郵局臨櫃提款時
    ，經承辦行員察覺有異，報警處理而當場查獲，並扣得被告
    所有前揭合作金庫銀行存摺、郵局存簿各一本、白色印章一
    顆。
三、案經基隆市警察局第三分局報告臺灣基隆地方法院檢察署呈
    請臺灣高等法院檢察署檢察長令轉臺灣板橋地方法院檢察署
    檢察官、臺北縣政府警察局新莊分局報告臺灣板橋地方法院
    檢察署檢察官偵查起訴。
    理  由
壹、程序方面：
    本件認定事實所引用之卷證資料，並無證據證明係公務員違
    背法定程序所取得，且檢察官及被告於本院準備程序及審判
    期日時均表示同意作為證據而不予爭執，且迄至言詞辯論終
    結前亦未再聲明異議，依刑事訴訟法第一百五十九條之五第
    一項之規定，本件認定事實所引用之證據，均有證據能力。
貳、實體方面：
一、訊據被告甲○○固坦承以四千元代價將自身帳戶存摺、金融
    卡、密碼租予「小李」使用，及以每日二千元代價將上開二
    帳戶交予「阿杰」供人匯款使用，並依「阿杰」指示提領該
    等帳戶內之款項等事實不諱，惟矢口否認有何幫助詐欺、共
    同詐欺之犯行，辯稱：有關事實欄一部分，對方是說租用帳
    戶做期貨，事實欄二提供帳戶予「阿杰」係作職棒簽賭金匯
    款之用，不知會遭詐騙集團利用云云。惟查：
（一）被告開立前揭帳戶，並領取存摺、金融卡、密碼一情，業
      據被告於歷次偵審程序中供述明確，復有被告上開帳戶國
      泰世華銀行交易明細表、合作金庫存摺明細表、新莊郵局
      存摺明細表各一件在卷可稽，並有被告合作金庫、新莊郵
      局、白色印章一枚扣案可資佐證。又前開詐欺集團以不實
      電話內容詐騙被害人陳志強及如附表一所示被害人款項等
      情，亦據被害人陳志強、楊順長、姚繼藻、陳麗純於警詢
      中指述甚詳，復有自動櫃員機交易明細表、存款憑條、匯
      款執據、匯款申請書回條、強制性資產凍結執行書各一份
      在卷可憑（見九十六年度偵字第二一七○號偵查卷第十五
      頁、第十九頁、九十六年度偵字第一六九一四號偵查卷第
      三十八頁、第三十九頁、第四十二頁、第四十五頁、第四
      十八頁、第六十一頁），足認被告前開帳戶確供作詐騙集
      團向被害人詐騙金錢所用至明。
（二）就事實欄一所載被告提供國泰世華銀行帳戶予「小李」部
      分：經查，在金融機構開設帳戶，請領存摺及金融卡，係
      針對個人身分之社會信用而予以資金流通，具有強烈之屬
      人性格，而金融帳戶作為個人理財工具，申請開設並無任
      何特殊之限制，一般民眾皆得以存入最低開戶金額之方式
      申請取得，且同一人均得在不同之金融機構申請數個存款
      帳戶使用，乃眾所週知之事實，苟見不詳人士向他人蒐集
      金融帳戶使用，自屬可疑，此外，利用不相識之人之帳戶
      從事詐欺取財犯罪之用，早為傳播媒體廣為報導，被告乃
      五十四歲具社會經驗之成年人，對此應無不知之理。而被
      告於本院訊問時亦自承：知道在銀行開戶並無條件限制，
      每個人可以在多個金融帳戶開戶，將國泰世華銀行帳戶租
      予「小李」，有懷疑可能被拿去做不正利用等語，則被告
      將其所有國泰世華銀行帳戶之存摺、金融卡及密碼交付他
      人使用，對於該帳戶可能遭不法犯罪集團供作詐欺取財或
      其它財產犯罪之非法用途，應有所預見，竟仍將帳戶交予
      不相識之人，以致自己無法掌控管理個人金融帳戶，顯有
      容認犯罪事實發生之本意，其有幫助詐欺集團利用其金融
      帳戶實施詐欺取財犯行之不確定故意及行為甚明。
（三）就事實欄二所載被告提供二金融機構帳戶予「阿杰」，並
      負責提領該等帳戶他人匯入款項部分：被告於本院審理時
      供稱：第一天我跟「阿杰」去領錢，就發現有異等語、於
      本院訊問時亦供稱：上開帳戶是由我保管，每次領錢「阿
      杰」都會跟我一起去，我們每天上午九點到下午五點都在
      一起，「阿杰」說匯入我所提供帳戶內的款項是職棒簽賭
      金，但我沒有看過有人打電話要來簽賭職棒等語，是被告
      提供帳戶予「阿杰」供人匯款時，業已慮及可能供犯罪使
      用，參以被告甫因事實欄一所載犯行，於九十六年二月十
      五日經警查獲，對將帳戶資料隨意交予他人，可能供詐欺
      集團詐騙他人之匯款工具一節，顯有認知及預見，竟於九
      十六年七月十九日，再次將二帳戶交予互不相熟之「阿杰
      」供他人匯款，復出面領款，則其辯稱：不知會遭詐欺集
      團用以詐騙他人云云，即難採信。被告於得預見詐欺集團
      詐騙他人款項之主觀認識下，尚積極參與異於常情之提供
      帳戶、提領款項之行為，被告詐欺犯罪之故意已屬明確。
（四）從而，本件事證明確，被告幫助詐欺取財、共同詐欺之犯
      行均堪認定，應依法論科。
三、按幫助犯之成立，主觀上行為人須有幫助故意，客觀上須有
    幫助行為，意即須對於犯罪與正犯有共同之認識，而以幫助
    之意思，對於正犯資以助力，而未參與實施犯罪之行為者而
    言（參照最高法院七十五年度台上字第一五○九號、八十八
    年度台上字第一二七○號判決意旨）。次按刑法上之幫助犯
    ，固以幫助他人犯罪之意思而參與犯罪構成要件以外之行為
    而成立，惟所謂以幫助他人犯罪之意思而參與者，指其參與
    之原因，僅在助成他人犯罪之實現者而言，倘以合同之意思
    而參加犯罪，即係以自己犯罪之意思而參與，縱其所參與者
    為犯罪構成要件以外之行為，仍屬共同正犯，又所謂參與犯
    罪構成要件以外之行為者，指其所參與者非直接構成某種犯
    罪事實之內容，而僅係助成其犯罪事實實現之行為而言，苟
    已參與構成某種犯罪事實之一部，即屬分擔實施犯罪之行為
    ，雖僅以幫助他人犯罪之意思而參與，亦仍屬共同正犯，此
    有最高法院二十七年上字第一三三三號判例、八十一年度台
    上字第五九○一號判決足供參照。核被告如事實欄一所為，
    係犯刑法第三十條第一項、第三百三十九條第一項之幫助詐
    欺取財罪，如事實欄二所示預見其提供帳戶資料予他人使用
    ，可能為詐欺集團為詐欺匯款使用之結果，又容任其發生，
    並為提領詐欺款項之構成要件行為共三次，核其所為，均係
    犯刑法第三百三十九條第一項之詐欺取財罪。被告與「阿杰
    」就如事實欄二所示詐欺犯行，有犯意聯絡及行為分擔，應
    依刑法第二十八條之規定論以共同正犯。被告上開犯行，犯
    意各別，行為互殊，應予分論併罰。又所犯幫助詐欺罪，應
    依刑法第三十條第二項規定按正犯之刑減輕之。本院審酌被
    告將金融帳戶交予不法詐欺集團使用，暨進而擔任領取詐得
    款項之工作，危害被害人財產安全及社會治安，兼衡其並無
    前科，素行非惡，有臺灣高等法院被告前科紀錄表一份在卷
    可稽，及其犯罪動機、目的、手段、生活狀況、智識程度、
    犯罪所得及犯罪所生之損害等一切情狀，分別量處如主文所
    示之刑。又被告前揭幫助詐欺之犯罪時間在中華民國九十六
    年四月二十四日以前，合於減刑條件，應依中華民國九十六
    年罪犯減刑條例第二條第一項第三款，減其刑期二分之一，
    並與其他不得減刑部分定其應執行之刑。扣案如附表二所示
    之物，為被告所有供其與詐騙集團用騙被害人所用之物，爰
    依刑法第三十八條第一項第二款之規定併予宣告沒收。至扣
    案萬泰商業銀行存摺一本、黑色印章一顆及SIM 卡一枚，並
    無直接證據證明與本件犯罪有何直接關聯，爰不另為沒收之
    諭知。
四、臺灣板橋地方法院檢察署檢察官九十六年度偵字第二五一二
    ○號併辦意旨略以：被告於不詳時、地，將其向萬泰商業銀
    行西盛分行（下稱萬泰銀行，併辦意旨書誤載為福音分行）
    申請設立帳號000000000000000號帳戶存摺
    、金融卡、密碼詳代價提供予真實姓名不詳之成年男子，經
    該不詳男子交由所屬詐騙集團於九十六年七月二十三日中午
    十二時二十分許，撥打吳志立電話佯以臺中刑事局刑警身分
    ，向其詐稱已以傳票通知三次未到庭，目前臺北地檢署要通
    知其到案並將電話轉接至自稱臺北地檢署第二辦公室周士瑜
    檢察官之人，向其詐稱需將帳戶內存款集中匯入指定帳戶，
    以配合辦案，使吳志立陷於錯誤，並依照指示匯款一百四十
    萬元至被告上開萬泰銀行帳戶，因認被告所為係犯幫助詐欺
    取財罪，而與本案為同一犯罪行為，請求併案審理云云。惟
    查，訊據被告於本院審理時供稱：上開併案意旨所載萬泰銀
    帳戶係於九十六年七月十九日交予「阿杰」供人匯款等語在
    卷，而本案被告被訴幫助詐欺取財部分，被告提供帳戶時間
    係於九十五年十二月十七日，業經本院認定如上，與併案部
    分所載萬泰銀行帳戶顯非於同一時間交付他人使用，自非屬
    同一幫助行為；又縱如被告所供稱上開萬泰銀行帳戶係與事
    實欄二所載二帳戶同時交予「阿杰」使用，因各次詐騙被害
    人之行為乃各自成立詐欺取財之數罪，業如前述，則亦無從
    與事實欄二所載事實成立實質上或裁判上一罪之關係，本院
    自不得就前揭未經起訴之併案事實加以審理，應退由檢察官
    另行偵處，附此敘明。
據上論斷，依刑事訴訟法第二百九十九條第一項前段，刑法第二
十八條、第三十條、第三百三十九條第一項、第三十八條第一項
第二款、第五十一條第五款，刑法施行法第一條之一第一項、第
二項前段，中華民國九十六年罪犯減刑條例第二條第一項第三款
、第七條、第十條第一項、第十一條，判決如主文。
本案經檢察官謝岳龍到庭執行職務。
中    華    民    國    97    年    1     月    23    日
                  刑事第十五庭  審判長法  官  陳鴻清
                                      法  官  朱嘉川
                                      法  官  劉安榕
上列正本證明與原本無異
如不服本判決，應於送達後10日內向本院提出上訴狀
                                      書記官  石于倩
中    華    民    國    97    年    1    月     28    日
附錄本案論罪科刑依據之法條：
中華民國刑法第339 條第1 項
意圖為自己或第三人不法之所有，以詐術使人將本人或第三人之
物交付者，處5 年以下有期徒刑、拘役或科或併科1000元以下罰
金。
附表一
┌──┬─────────┬──────┬──────┬─────────┐
│編號│詐騙方式及被害人  │  匯款日期  │ 匯款金額   │   匯入帳號       │
│    │                  │            │（新臺幣）  │                  │
├──┼─────────┼──────┼──────┼─────────┤
│ 1  │九十六年七月二十三│九十六年七月│一百七十三萬│合作金庫帳號一四五│
│    │日上午十時午分許偽│二十三日下午│元          │000000000│
│    │以臺灣臺中地方法院│二時五十一分│            │二號              │
│    │檢察署周士瑜檢察官│許、同年月二│            │                  │
│    │名義，撥打楊順長之│十四日上午十│            │                  │
│    │電話，佯稱其身分遭│一時九分許  │            │                  │
│    │冒用涉案須配合調查│            │            │                  │
│    │並依示匯款至指定帳│            │            │                  │
│    │戶，否則將被羈押禁│            │            │                  │
│    │見。              │            │            │                  │
├──┼─────────┼──────┼──────┼─────────┤
│ 2  │九十六年七月二十四│九十六年七月│三十一萬元  │新莊郵局帳號二四四│
│    │日下午一時許撥打陳│二十四日下午│            │000000000│
│    │麗純電話詐稱身分證│四時許      │            │三五號            │
│    │遭人冒用，已傳喚三│            │            │                  │
│    │次未到案，若不依示│            │            │                  │
│    │匯款將收押        │            │            │                  │
├──┼─────────┼──────┼──────┼─────────┤
│ 3  │九十六年七月二十四│九十六年七月│七十五萬元  │同上新莊郵局帳戶  │
│    │日下午三時許偽以臺│二十四日    │            │                  │
│    │灣臺中地方法院檢察│            │            │                  │
│    │署周檢察官名義撥打│            │            │                  │
│    │姚繼藻電話詐稱身分│            │            │                  │
│    │證遭人冒用，業經法│            │            │                  │
│    │院判刑確定，須匯款│            │            │                  │
│    │至指定帳戶以免被關│            │            │                  │
│    │。                │            │            │                  │
└──┴─────────┴──────┴──────┴─────────┘
附表二
  編號一：合作金庫銀行綜合存款存摺一本。
  編號二：郵政存簿儲金簿一本。
  編號三：白色印章一枚。


司法院資訊處製作；財團法人民間司法改革基金會備份。
